【裁判字號】    98,台上,2178
【裁判日期】    981119
【裁判案由】    請求給付票款
【裁判全文】
最高法院民事判決            九十八年度台上字第二一七八號
上   訴   人  乙○○
訴 訟代理 人  吳宏城律師
              姜禮增律師
被  上訴  人  嘉聯皮革貿易有限公司
兼法定代理人  丙○○
被  上訴  人  甲○○
上  列三  人
共        同
訴 訟代理 人  蔡調彰律師
上列當事人間請求給付票款事件，上訴人對於中華民國九十八年
七月八日台灣高等法院第二審判決（九十七年度重上字第三九五
號），提起上訴，本院判決如下：
    主  文
原判決除假執行部分外廢棄，發回台灣高等法院。
    理  由
本件上訴人主張：被上訴人丙○○於民國八十七年及八十八年間
，多次侵占伊所有於Joyce Service Limited公司（下稱Joyce公
司）之股份，經伊於八十九年一月間發現，與丙○○理論，丙○
○自知理虧，同意賠償伊新台幣（下同）二億五千萬元，於同年
月二十四日簽訂賠償協議書（下稱系爭協議書），同時交付當日
以被上訴人嘉聯皮革貿易有限公司（下稱嘉聯公司）為發票人、
被上訴人甲○○為背書人、到期日八十九年二月二日、面額五千
萬元之第一期款本票（下稱系爭本票），餘款則分別開立自八十
九年三月三十一日起至九十年八月二日分九期給付，總金額為二
億元之九張本票交伊收執。詎上開各期本票屆期後，伊先後提示
，竟遭嘉聯公司期前撤銷付款委託而不獲兌現，經伊多次催討置
之不理。丙○○為嘉聯公司之負責人，其所交付之本票，乃由嘉
聯公司為發票人，並經甲○○背書，依票據法第一百二十四條準
用第九十六條之規定，嘉聯公司及甲○○應對票款負連帶清償責
任。被上訴人對伊所負債務，基於不同之發生原因，而為同一內
容之給付，且對伊各負全部給付義務，因一人為給付，他人即同
免責任，應為不真正連帶債務。爰本於契約及票據關係求為命丙
○○給付伊二百萬元，嘉聯公司及甲○○連帶給付伊二百萬元，
並均加付百分之六之遲延利息，且於丙○○、嘉聯公司及甲○○
任一人為給付，其餘之人於該給付範圍內免給付義務之判決（其
餘四千八百萬元本息部分，業經第一審判決上訴人勝訴確定）。
被上訴人丙○○則以：伊與上訴人為多年好友，自八十六年起上
訴人陸續向伊調款週轉，嗣後上訴人以包含其弟林慶武海外投資
之 Joyce公司之股份轉讓抵付自八十六年一月六日起至八十八年
十月十一日之借貸款項共一億四千八百五十四萬八千五百六十七
元，有八十七年二月二日、八十八年二月二十三日及同年八月十
日 Joyce公司四份股份轉讓書可證。兩造所簽訂之系爭協議書，
伊係因上訴人施以脅迫才簽署，該協議書應無效。縱認伊並非因
脅迫而簽署協議書，該協議書亦因兩造通謀虛偽意思表示或伊之
真意保留而無效。縱協議書並非無效，但兩造於簽訂系爭協議書
時並無結算過往之金錢往來，上訴人請求被上訴人給付二億五千
萬元實無理由。縱使協議書為有效，因伊於簽發系爭票據時即無
清償之意思，真意保留，上訴人明知兩造間無債之關係存在，了
解被上訴人無給付之真意，該票據行為無效。嘉聯公司亦以：上
訴人以並無其事之侵占股份賠償而取得票據，不得享有票據權利
。上訴人主張甲○○為其前手，因甲○○就系爭本票對嘉聯公司
並無可資主張之權利，依票據法第十四條第二項規定，上訴人對
嘉聯公司亦無得主張之權利。上訴人惡意取得本件本票，依票據
法第十三條但書規定，嘉聯公司得以對上訴人前手不負票據責任
而為抗辯。甲○○亦以：丙○○應上訴人要求與渠等毫不相干之
伊在本票背書，伊僅係因保證而為票據背書，上訴人亦明知伊係
保證背書，並非背書轉讓票據權利，伊不應負票據責任各等語，
資為抗辯。
原審將第一審所為上訴人勝訴之判決，關於命被上訴人給付二百
萬元本息部分廢棄，改判駁回上訴人此部分在第一審之訴，無非
以：丙○○於八十九年一月二十四日簽立系爭協議書，同意賠償
上訴人二億五千萬元，並經證人戴吉慶擔任見證人。嘉聯公司於
同日簽發十張本票，金額共計二億五千萬元，分十期給付該筆款
項，第一期為系爭本票，另自八十九年三月三十一日起至九十年
八月二日止，共開立九張本票，票面金額共計二億元。因系爭本
票經嘉聯公司到期前撤銷付款委託而不獲兌現，上訴人乃提起本
件訴訟等情，為兩造所不爭執。次按確定判決之既判力，固以訴
訟標的經表現於主文判斷之事項為限，判決理由並無既判力，但
法院於判決理由中，就訴訟標的以外當事人主張之重要爭點，本
於當事人辯論之結果已為判斷時，其對此重要爭點所為之判斷，
除有顯然違背法令，或當事人已提出新訴訟資料，足以推翻原判
斷之情形外，應解為在同一當事人間就該重要爭點所提起之訴訟
中，當事人及法院就該已經法院判斷之重要爭點之法律關係，不
得任作相反之主張或判斷，始符民事訴訟上之誠信原則。查兩造
間因第二期本票二千萬元而訴訟之原法院九十三年度重上更(一)字
第一一四號判決及最高法院九十六年度台上字第七九七號確定判
決認定：按公司股票公開上市，其申請事項有無違反法令或虛偽
，公司財務狀況是否健全，事涉社會投資大眾之權益，主管機關
自有審查之權責。關於華聯控股公司（全名為華聯國際控股有限
公司）股東持有股份之歷次變動及現狀，為掛牌上市申請所須檢
附之資料，並記載於招股書，公知大眾。是上訴人與丙○○間就
招股書登載其股份存否真實性之爭執，本為主管機關所應審查之
事項。上訴人因認招股書所載其股權之喪失有所不實，就其持有
股份之爭執而為舉發或告發乃其正當權利之行使，本有目的與方
法之正當關聯，尚難認為不法之脅迫。兩造為解決上開爭執，由
證人戴吉慶居間協調，而協議書確係由丙○○擬定協議內容，並
經修改後提出，才交給乙○○簽名，亦據證人戴吉慶證稱屬實。
觀諸協議書第一、二條記載之內容均係著眼於丙○○權益之考慮
，其目的無非為免丙○○受股權爭執之民、刑事責任繫縛，自與
和解慣例及經驗法則相吻合。系爭協議內容之擬定既確係完全由
丙○○居於主動地位，本於其自由意識所主導，丙○○縱為避免
主管機關調查將延誤華聯控股公司股票上市時間，恐致違反其與
創投公司之約定，因而與上訴人簽立系爭協議書，亦係其自身對
利害之權衡考量，為其內在動機，於和解契約之成立及效力，不
生影響等情。上揭重要爭點之法院判斷，原則上有拘束同一當事
人之效力，且被上訴人亦未於本件另提出其他新訴訟資料，足以
推翻上揭確定判決之判斷，本件兩造就該已經法院判斷之重要爭
點，不得作相反之主張或判斷，始符民事訴訟上誠信原則。被上
訴人於本件仍辯稱被上訴人於簽訂或簽發、背書時受有脅迫或詐
欺云云，即非可採。再按表意人無欲為其意思表示所拘束之意，
而為意思表示者，其意思表示，不因之無效。但其情形為相對人
所明知者，不在此限。民法第八十六條定有明文。查上訴人於八
十九年五月三十一日具狀對丙○○、甲○○提出侵占等罪嫌之刑
事告訴狀中記載：丙○○犯罪行為經上訴人發覺後，為取得上訴
人暫不舉發，而順利上市之利益，施用詐術、佯裝願給付和解賠
償金，使上訴人陷於錯誤而同意和解，顯係以詐術取得不法利益
等語，足證丙○○無欲為其意思表示（給付和解賠償金）所拘束
，且為上訴人所明知。且依證人戴吉慶於原審九十年度重上字第
二三一號事件中之證詞，足證丙○○簽訂系爭協議書時係受逼迫
，與上訴人之債權債務結算並未達共識。被上訴人辯稱其未對上
訴人負有如本票所示之二億五千萬元債務，係因如不簽立協議書
，上訴人將至香港舉發華聯控股公司招股不實會產生違約，違約
金高達七億元左右，而不得不簽訂系爭協議書及簽發系爭本票，
丙○○有不欲受系爭協議書各條約定所拘束之真意保留，且為上
訴人所明知等情，洵屬實在。上訴人明知其與丙○○間之相互欠
款處理未達共識，丙○○並未承認積欠上訴人二億五千萬元，怎
可能同意給付上訴人二億五千萬元，依民法第八十六條規定，丙
○○簽訂系爭協議書及交付本票之意思表示無效。又證人戴吉慶
於原審九十年度重上字第二三一號案件中之證述，上訴人要求甲
○○在票據背書之目的僅為單純之保證，並非轉讓背書，上訴人
既明知且主動要求發票人嘉聯公司之股東甲○○背書保證，甲○
○並非背書轉讓票據，依法無庸負票據責任。上訴人基於票據之
法律關係請求甲○○負背書人責任，不應准許。末按以惡意或有
重大過失取得票據者，不得享有票據上之權利。無對價或以不相
當之對價取得票據者，不得享有優於其前手之權利。票據法第十
四條定有明文。上訴人係自丙○○處取得嘉聯公司簽發之系爭本
票，然上訴人與丙○○間並無相互欠款，丙○○並未積欠上訴人
債務，僅因受逼迫而簽立系爭協議書並交付系爭本票，其簽訂協
議書及交付系爭本票之意思表示因真意保留而為無效。上訴人係
無對價而取得系爭本票，不得享有優於其前手丙○○之權利。另
就票據形式上觀之，背書人甲○○為上訴人之前手，上訴人未舉
證證明甲○○對嘉聯公司有票據之原因事實，依票據法第十四條
第二項規定，上訴人對嘉聯公司即無可得主張之權利。嘉聯公司
辯稱其無庸負擔給付票款之責任，洵堪採信。從而上訴人本於系
爭協議書之契約關係及票據之法律關係，請求被上訴人給付或連
帶給付二百萬元本息，為無理由，不應准許等詞，為其判斷之基
礎。
惟查原審一方面認依爭點效理論，以原法院九十三年度重上更(一)
字第一一四號及本院九十六年度台上字第七九七號確定判決，已
認定系爭協議書內容確由丙○○所主動擬定，由其本於自由意識
所主導，且其簽立系爭協議書係基於自身利害之考量，系爭和解
契約應屬有效，兩造應同受系爭協議書之拘束。被上訴人辯稱其
等簽訂或簽發、背書時受有脅迫或詐欺，並非可採。然另一方面
卻又以證人戴吉慶之證詞，認定丙○○於簽訂系爭協議書時受逼
迫，且與上訴人就債權債務之結算並未達共識。就丙○○於簽立
系爭協議書時，是否受有脅迫，判決理由顯有矛盾。又原審以被
上訴人辯稱其未對上訴人負有如本票所示之二億五千萬元債務，
係因如不簽立系爭協議書，上訴人將至香港舉發華聯控股公司招
股不實會產生違約，違約金高達七億元左右，而不得不簽訂系爭
協議書及簽發本票，丙○○有不欲受系爭協議書各條約定所拘束
之真意保留，且為上訴人所明知等情為實在，因而認丙○○簽訂
系爭協議書及交付本票之意思表示，依民法第八十六條之規定為
無效。然此亦與原審認本件應受原法院九十三年度重上更(一)字第
一一四號判決及本院九十六年度台上字第七九七號確定判決認定
系爭協議書為有效所拘束有所矛盾。丙○○對於上訴人得否免負
給付義務，既尚待調查審認，原審以丙○○無給付義務，進而認
嘉聯公司免負系爭本票發票責任部分，亦有再研求之餘地。末按
票據乃文義證券，不允許債務人以其他立證方法變更或補充其文
義，故凡在票據背面或其黏單上簽名而形式上合於背書之規定者
，即應負票據法上背書人之責任。縱令係屬隱存保證背書，且為
執票人所明知，仍不能解免其背書人之責任。原審既認定甲○○
於系爭本票上背書，卻又以其背書僅為保證，並非背書轉讓票據
，不負背書人之責任，於法亦有未合。上訴論旨，執以指摘原判
決不當，求予廢棄，非無理由。
據上論結，本件上訴為有理由。依民事訴訟法第四百七十七條第
一項、第四百七十八第二項，判決如主文。
中    華    民    國  九十八  年   十一   月   十九   日
                      最高法院民事第七庭
                          審判長法官  劉  福  聲
                                法官  鄭  玉  山
                                法官  黃  義  豐
                                法官  劉  靜  嫻
                                法官  袁  靜  文
      本件正本證明與原本無異
                                      書  記  官
中    華    民    國  九十八  年   十二   月    二    日
                                                Ａ


司法院資訊處製作；財團法人民間司法改革基金會備份。
